ACORDAO-COMPLETO-2567652

ACÓRDÃO 2759/2022 ATA 47/2022 - PLENÁRIO

VISTOS, relatados e discutidos estes embargos de declaração, opostos pelo Banco Central do Brasil em face do Acórdão 2705/2022-TCU-Plenário, que apreciou processo apartado com vistas a avaliar a legalidade, a importância e a operacionalização do Orçamento da Autoridade Monetária (OAM) ,
ACORDAM os Ministros do Tribunal de Contas da União, reunidos em sessão do Plenário, ante as razões expostas pelo Relator, em:
9.1. com fundamento nos arts. 32, inciso II, e 34 da Lei 8.443/1992, conhecer dos embargos de declaração e acolhê-los;
9.2. conceder aos embargos efeitos infringentes a fim de dar nova redação ao subitem 9.3 do Acórdão 2705/2022-TCU-Plenário, nos seguintes termos: 
"9.3. com fundamento no art. 43, inciso I, da Lei 8.443/1992 c/c o art. 250, inciso III, do Regimento Interno do TCU e o art. 11 da Resolução-TCU 315/2020, recomendar: 
9.3.1. ao Banco Central do Brasil que inclua, na proposta no Projeto de Lei Orçamentária Anual (PLOA) a ser submetida à Secretaria de Orçamento Federal (SOF) , previsão de pagamento de suas despesas discricionárias e de parte de suas despesas obrigatórias com fonte de recursos diretamente arrecadados, estornando eventual saldo residual de superávit ao final do exercício, pois já estaria incluído no resultado transferido ao Tesouro Nacional; 
9.3.2. à Secretaria de Orçamento Federal (SOF) que considere a inexistência de superávit primário do Banco Central do Brasil durante o exercício, porquanto as receitas arrecadadas serão utilizadas para pagamento de despesas discricionárias e de parte das despesas obrigatórias da Autarquia, e que eventual saldo residual de superávit estará incluído no resultado transferido ao Tesouro Nacional." 
9.3. dar ciência desta deliberação ao Ministério da Economia, ao Banco Central do Brasil, à Controladoria-Geral da União, à Comissão Mista de Planos, Orçamentos Públicos e Fiscalização do Congresso Nacional e à Secretaria de Controle Externo do Sistema Financeiro Nacional e dos Fundos de Pensão.

Embargos de declaração opostos pelo Banco Central do Brasil em face do Acórdão 2.705/2022  Plenário, que apreciou processo apartado com vistas a avaliar a legalidade, importância e operacionalização do Orçamento da Autoridade Monetária.

Banco Central do Brasil; Secretaria de Orçamento Federal - MP; Secretaria do Tesouro Nacional.

3. Embargante: Banco Central do Brasil (00.038.166/0001-05).

13.1. Ministros presentes: Walton Alencar Rodrigues (na Presidência), Benjamin Zymler, Aroldo Cedraz, Bruno Dantas (Relator), Vital do Rêgo, Jorge Oliveira e Antonio Anastasia.
13.2. Ministro-Substituto convocado: Marcos Bemquerer Costa.
13.3. Ministro-Substituto presente: Weder de Oliveira.

BRUNO DANTAS

Ministro Bruno Dantas.

Trata-se de embargos de declaração, com efeitos infringentes, opostos pelo Banco Central do Brasil (Bacen) , por intermédio de seus procuradores, em face do Acórdão 2705/2022-TCU-Plenário, que apreciou processo apartado com vistas a avaliar a legalidade, a importância e a operacionalização do Orçamento da Autoridade Monetária (OAM) .
2.	Ciente do teor do referido acórdão, de 7/12/2022, o Bacen opõe estes embargos em 12/12/2022.
3.	Nesta oportunidade, o embargante alega que a deliberação recorrida estaria eivada de omissão por acolher recomendação trazida aos autos pelo Secretário da Semag, em despacho de 6 de abril de 2022 (peça 93) , sem, entretanto, mencionar o trecho a seguir, destacado em sua parte dispositiva:
"53. Nesse sentido, cabe recomendação à Secretaria de Orçamento Federal e ao Banco Central do Brasil, com fundamento no art. 43, inciso I, da Lei 8.443/1992, c/c o art. 250, inciso III, do Regimento Interno do TCU e o art. 11 da Resolução-TCU 315/2020, para que adotem providências no sentido de implementar procedimentos que não gerem conflitos entre padrões contábeis e orçamentários nem impactos operacionais evitáveis, e que melhor se amoldem à legislação vigente, a exemplo do procedimento formulado na 'Hipótese 1' da manifestação do Bacen. 54."
4.	Informa que a hipótese 1, a que alude o Secretário da Semag, se refere a "autorização para que o Bacen utilize eventual superávit para o pagamento de despesas obrigatórias e, no final do semestre, reverta eventual saldo (que nesse caso, seria residual) existente no Siafi, nos moldes do que é hoje efetuado" (peça 89 dos autos e fl. 65 do relatório do acórdão) .
5.	Argumenta que a questão foi devidamente analisada pela equipe técnica do TCU e que, por estar conectada diretamente aos demais pontos do decisum, poderia ter sido tratada de modo expresso no acórdão. Ademais, fazê-la constar da parte dispositiva do julgado evitará que permaneçam dúvidas sobre a operacionalização da recomendação constante do subitem 9.3 do acórdão, bem como trará segurança jurídica ao Bacen na gestão do OAM e no aprimoramento das políticas de publicização e de transparência de sua execução.
6.	Diante das questões aduzidas, o embargante finaliza o expediente requerendo o suprimento da singela omissão identificada no subitem 9.3 do Acórdão 2705/2022-TCU-Plenário, mediante o desdobramento desse subitem em outros dois, com as seguintes orientações:
	a) ao Banco Central do Brasil, que inclua na proposta do PLOA a ser submetida à SOF a previsão de pagamento de suas despesas discricionárias e de parte de suas despesas obrigatórias com fonte de recursos diretamente arrecadados, estornando eventual saldo residual de superávit ao final do exercício, uma vez que já estaria incluído no resultado transferido ao Tesouro Nacional; 
	b) à SOF, que considere a inexistência de superávit primário do Banco Central do Brasil durante o exercício, porquanto as receitas arrecadadas serão utilizadas para pagamento de despesas discricionárias e de parte das despesas obrigatórias da autarquia, e que eventual saldo residual de superávit estará incluído no resultado transferido ao Tesouro Nacional.
7.	Subsidiariamente, requer que o subitem 9.3 do acórdão embargado seja emendado, nos seguintes termos grifados:
"9.3. recomendar à Secretaria de Orçamento Federal e ao Banco Central do Brasil, com fundamento no art. 43, inciso I, da Lei 8.443/1992 c/c o art. 250, inciso III, do Regimento Interno do TCU e o art. 11 da Resolução-TCU 315/2020, que adotem providências para fins de atendimento das normas do Direito Financeiro aplicáveis ao Banco Central do Brasil e do disposto no art. 6º, § 5º, da Lei Complementar 179/2021, no sentido de implementar procedimentos que melhor se amoldem à legislação vigente e que não gerem conflitos entre padrões contábeis e orçamentários, dando-se preferência a alternativas que apresentem melhor viabilidade operacional, de modo a fazer constar no cômputo do Orçamento Fiscal e da Seguridade Social (OGU) as receitas arrecadadas pelo Banco Central do Brasil como fonte de financiamento das despesas da autarquia no OGU, permitindo que o Banco Central do Brasil utilize eventual superavit para o pagamento de despesas obrigatórias e, no final do exercício, reverta eventual saldo (que nesse caso, seria residual) existente no Siafi, nos moldes do que é hoje efetuado."
8.	Por fim, caso o Tribunal não acolha nenhuma das propostas, requer que, no acórdão embargado, seja inserido subitem de teor semelhante ao do parágrafo 65, "b", do despacho do titular da Semag, determinando-se à SOF que adote providências no sentido de fazer constar da Lei Orçamentária Anual e das estimativas de receitas das avaliações bimestrais a que se refere o art. 9° da LRF as receitas próprias arrecadadas pelo Banco Central do Brasil, em observância ao princípio da universalidade, que rege o orçamento público.
	É o relatório.

Natália Alves Duarte Barbos, Lucas Alves Freire e outros, representando Banco Central do Brasil.

Não atuou.

APARTADO. INSPEÇÃO. ORÇAMENTO DA AUTORIDADE MONETÁRIA (OAM). EXAME DE CONSTITUCIONALIDADE IN ABSTRATO REFOGE À COMPETÊNCIA DO TCU. NATUREZA DAS OPERAÇÕES DO BANCO CENTRAL DO BRASIL NA CONDUÇÃO DA POLÍTICA MONETÁRIA E CAMBIAL. AUSÊNCIA DE CRITÉRIOS OBJETIVOS PARA DELIMITAR RECEITAS E DESPESAS QUE POSSAM TRANSITAR PELO ORÇAMENTO DA AUTORIDADE MONETÁRIA. RITO DE ELABORAÇÃO, EXECUÇÃO, ACOMPANHAMENTO, AVALIAÇÃO E DIVULGAÇÃO DO OAM. TRANSPARÊNCIA DO OAM. Rito de execução de receitas e despesas do BANCO CENTRAL no ORÇAMENTO GERAL DA UNIÃO. RECOMENDAÇÕES. CIÊNCIA. EMBARGOS DE DECLARAÇÃO. OMISSÃO CONFIGURADA. EMBARGOS CONHECIDOS E ACOLHIDOS. EFEITOS INFRINGENTES. DESMEMBRAMENTO DE RECOMENDAÇÃO. CiÊNCIA.

REPRESENTAÇÃO (REPR)

não atuou.

Trata-se de embargos de declaração opostos pelo Banco Central do Brasil (Bacen) , por intermédio de seus procuradores, em face do Acórdão 2705/2022-TCU-Plenário, que apreciou processo apartado com vistas a avaliar a legalidade, a importância e a operacionalização do Orçamento da Autoridade Monetária (OAM) .
2.	Nesta oportunidade, o embargante alega omissão na deliberação recorrida, que acolheu recomendação trazida aos autos pelo Secretário da Semag, em despacho de 6 de abril de 2022 (peça 93) , sem, entretanto, mencionar o trecho a seguir, destacado em sua parte dispositiva:
"53. Nesse sentido, cabe recomendação à Secretaria de Orçamento Federal e ao Banco Central do Brasil, com fundamento no art. 43, inciso I, da Lei 8.443/1992, c/c o art. 250, inciso III, do Regimento Interno do TCU e o art. 11 da Resolução-TCU 315/2020, para que adotem providências no sentido de implementar procedimentos que não gerem conflitos entre padrões contábeis e orçamentários nem impactos operacionais evitáveis, e que melhor se amoldem à legislação vigente, a exemplo do procedimento formulado na 'Hipótese 1' da manifestação do Bacen. 54."
3.	Informa que a hipótese 1, a que alude o Secretário da Semag, se refere a "autorização para que o Bacen utilize eventual superávit para o pagamento de despesas obrigatórias e, no final do semestre, reverta eventual saldo (que nesse caso, seria residual) existente no Siafi, nos moldes do que é hoje efetuado" (peça 89 dos autos e fl. 65 do relatório do acórdão) .
4.	Argumenta que a questão foi devidamente analisada pela equipe técnica do TCU e que, por estar conectada diretamente aos demais pontos do decisum, poderia ter sido tratada de modo expresso no acórdão. Ademais, fazê-la constar da parte dispositiva do julgado evitará que permaneçam dúvidas sobre a operacionalização da recomendação constante do subitem 9.3 do acórdão, bem como trará segurança jurídica ao Bacen na gestão do OAM e no aprimoramento das políticas de publicização e de transparência de sua execução.
5.	No pedido principal, requer que a lacuna identificada no subitem 9.3 do Acórdão 2705/2022-TCU-Plenário seja suprida mediante o desdobramento desse subitem em dois outros, com as seguintes orientações:
	a) ao Banco Central do Brasil, que inclua na proposta do PLOA a ser submetida à SOF a previsão de pagamento de suas despesas discricionárias e de parte de suas despesas obrigatórias com fonte de recursos diretamente arrecadados, estornando eventual saldo residual de superávit ao final do exercício, uma vez que já estaria incluído no resultado transferido ao Tesouro Nacional; 
	b) à SOF, que considere a inexistência de superávit primário do Banco Central do Brasil durante o exercício, porquanto as receitas arrecadadas serão utilizadas para pagamento de despesas discricionárias e de parte das despesas obrigatórias da autarquia, e que eventual saldo residual de superávit estará incluído no resultado transferido ao Tesouro Nacional.
6.	Satisfeitos os requisitos atinentes à espécie, os presentes embargos devem ser conhecidos, com fundamento nos arts. 32, inciso II, e 34 da Lei 8.443/1992.
7.	Acolho-os, pois, para suprir a omissão apontada pelo Banco Central, conferindo-lhes efeitos infringentes, conforme as razões de fato e de direito que detalho a seguir.
8.	O pano de fundo da presente discussão são temas inerentes à integração do Bacen à contabilidade pública, tais como a dupla contagem de receita, a geração de passivo no Tesouro Nacional contra o banco, o atraso na integração e a inclusão da autarquia na conta única do Tesouro Nacional.  
9.	Não custa relembrar que, além do OAM, a autarquia executa um orçamento administrativo, integrante da Lei Orçamentária Anual, no qual estão inseridas despesas de pessoal e encargos sociais, custeio administrativo e investimentos, nos termos do art. 5°, §6°, da Lei de Responsabilidade Fiscal. 
10.	No acórdão embargado, foi acolhida a proposta de recomendação ao Bacen e à SOF formulada pelo Secretário da Semag no sentido de implementar procedimentos que não gerem conflitos entre padrões contábeis e orçamentários nem impactos operacionais evitáveis e que melhor se amoldem à legislação vigente. 
11.	Nada obstante, deixou-se de mencionar sugestão embutida no próprio texto da recomendação do titular da Semag com vistas a permitir a utilização de eventual superávit financeiro ao longo do exercício para cobertura de despesas obrigatórias da própria autarquia. Ademais, deixei de analisar, naquela oportunidade, proposta de determinação à SOF relativa à exclusão das receitas próprias do Bacen na Lei Orçamentária Anual (LOA) . Recordo, ainda, que a proposta de desmembrar o subitem 9.3 do acórdão embargado foi formulada pelo Banco Central e encaminhada ao meu gabinete, em memoriais, na data de 5/5/2021.
12.	Configurada, portanto, omissão apta a ser sanada pelos presentes aclaratórios.
13.	Pois bem. A exclusão das receitas próprias do Banco Central do relatório de avaliação bimestral a que se refere o art. 9° da Lei de Responsabilidade Fiscal (LRF) começou a ser adotada pela SOF a partir do segundo semestre de 2018; a partir de 2020, as receitas próprias do Bacen também deixaram de compor a proposta de lei orçamentária anual. 
14.	Como justificativa dessa medida, a SOF alegou que a falta de segregação dos resultados do Orçamento Fiscal e da Seguridade Social (OFSS) e do OAM estaria dando causa a dupla contagem de receita orçamentária, com impactos importantes na avaliação bimestral de receitas e despesas primárias a que alude o art. 9° da LRF.
15.	Tal justificativa, entretanto, não procede, consoante esclareceu o titular da Semag: 
"57. 	Ocorre que soa estranho o argumento quando se observa que a transferência do resultado positivo do Bacen, que alegadamente seria o movimento causador da duplicidade por conter valores de superávit financeiro, adentra aos cofres do Tesouro Nacional como receita financeira e o relatório de avaliação bimestral elaborado em cumprimento ao art. 9º da LRF tratar exclusivamente de estimativas de receitas e despesas primárias.
58. 	Segundo o Ementário de Classificação das Receitas Orçamentárias da União, os recursos da fonte 52 - resultado do Banco Central, destinam-se exclusivamente ao pagamento da dívida pública mobiliária federal interna, em obediência ao disposto no art. 2º, § 2º, da Lei 13.820/2019.
59.		Assim, do ponto de vista do relatório de avaliação de receitas e despesas primárias, a alegada duplicidade pode nunca ter existido porque as receitas orçamentárias da fonte 52 - Resultado do Banco Central não integram o cômputo do referido relatório que, frise-se, é composto única e exclusivamente por receitas e despesas primárias.
60.		Quanto à uma possível duplicidade no Orçamento Geral da União, de fato, considerando a regra vigente até a Lei Complementar 179/2021, em tese poderia haver duplicidade, ao se considerar o OGU como um todo, com relação ao resultado do 1º semestre do Bacen que, se positivo, era transferido ainda dentro do mesmo exercício financeiro ao Tesouro Nacional. Entretanto, a partir da vigência da LC 179/2021, conforme já mencionado, a periodicidade para apuração de resultado do Bacen passou a ser anual, abrangendo o período de 1º de janeiro a 31 de dezembro, o que aparentemente eliminou inclusive essa possível duplicidade.
61.		Assim, não se pode concordar com a eliminação das receitas próprias do Bacen, nem do relatório bimestral de receitas e despesas primárias, nem do OGU. A uma porque o argumento de duplicidade parece ser falho no que se refere ao relatório de avaliação das receitas e despesas primárias, já que as receitas da fonte 52 - resultado do Banco Central, não integram o cômputo do relatório. A duas, porque, no que tange à LOA, a alegada duplicidade aparentemente deixou de existir com o advento da LC 179/2021, vez que o resultado do Bacen passou a ser anual, com abrangência de 1º de janeiro a 31 de dezembro.
62.		Ademais, a partir do momento em que a LOA deixou de considerar as receitas próprias do Bacen para custear as despesas da autarquia, custeadas a partir de então com fontes Tesouro, o restante dos órgãos e entidades da União deixaram de contar com recursos de mesma monta. Tal problema ainda é mais premente se considerarmos a atual situação de escassez de recursos por que passa o governo federal, com elevados déficits fiscais."
16.	Convém destacar, ainda, que a utilização de receitas próprias pelo Bacen não é novidade e vem de longa data. Segundo a Nota Técnica 156/2020-BCB/DEAFI (peça 48) , com o advento da Constituição Federal de 1988, o orçamento da autarquia, integrante da LOA, passou a ser custeado, em sua totalidade, por receitas próprias. Transcrevo, por oportuno, excerto do documento:
"Cabe ressaltar que, em cumprimento à Constituição Federal de 1988 (em especial o art. 165, § 5º, inciso I) e observado o disposto nas LDO, o orçamento administrativo do BCB passou a ser incluído anualmente no OGU por meio da LOA. A essa época, o orçamento do BCB era custeado, em sua totalidade, por receitas próprias (independentemente do conceito fiscal de primário e não primário) , ou seja, toda receita era considerada fonte para custear suas despesas, não havendo repasses do Tesouro Nacional para custeio do orçamento. Em outras palavras, o BCB financiava parte de suas despesas de custeio com receitas financeiras (tais como juros e correção monetária) , cabendo destacar que os valores de receita do BCB (fonte de recursos) integrantes do OGU se limitavam ao total das despesas do mesmo período, porque, de outra forma, estar-se-ia constituindo financiamento, pelo BCB, ao Tesouro Nacional, o que é vedado pelo art. 164, § 1º, da Constituição Federal de 1988." (grifo nosso) 
17.	Nesse contexto, a despeito de considerar que as questões complexas atinentes à integração do Bacen à contabilidade pública devem ser, precipuamente, objeto de entendimento entre as equipes técnicas do banco e do Ministério da Economia, acolho a proposta de desmembramento da recomendação constante do subitem 9.3 da decisão embargada, por induzir às partes a adotar soluções consensuais para os problemas levantados.
18.	Ademais, segundo o titular da Semag (peça 92) , a proposta apresentada é a que mais se aproxima de uma possível harmonia ao complexo normativo vigente e com menor impacto nas estruturas contábeis e orçamentárias em funcionamento, pelos motivos sumariados a seguir:
a) não impõe padrões contábeis e orçamentários conflitantes à contabilidade do Banco Central do Brasil;
b) permite maximizar o uso das receitas próprias do Bacen (como fonte para despesas obrigatórias) ;
c) não apresenta óbice a que eventual saldo residual de receitas próprias possa compor o resultado a ser transferido ao Tesouro Nacional, por não haver, no caso, ofensa ao art. 8º, parágrafo único, da LRF;
d) permite a baixa anual de eventual saldo residual de disponibilidade da fonte 50 no órgão 25201, por ocasião do encerramento do exercício (como já vem ocorrendo atualmente) ;
e) permite a volta à regular integração das receitas próprias do Bacen à LOA e às estimativas do relatório de acompanhamento das receitas e despesas para fins do art. 9º da LRF.
19.	Portanto, os embargos devem ser conhecidos, acolhidos e recebidos com efeitos infringentes, a fim de dar nova redação ao subitem 9.3 do Acórdão 2705/2021-TCU-Plenário, mantendo-se inalteradas as demais decisões nele constantes. 
	Ante o exposto, voto por que o Tribunal adote o acórdão que ora submeto à deliberação deste Colegiado.
TCU, Sala das Sessões, em 13 de dezembro de 2022.
Ministro BRUNO DANTAS 
Relator